臺灣高等法院民事判決
111年度上易字第1005號
上訴人即附  
帶被上訴人  趙曉音  
被上訴人即  
附帶上訴人  謝政治  
上列當事人間請求侵權行為損害賠償事件，兩造對於中華民國11
1年7月11日臺灣新北地方法院111年度訴字第987號第一審判決，
各自提起上訴、一部附帶上訴，本院於111年11月9日言詞辯論終
結，判決如下：
    主      文
上訴駁回。
原判決關於駁回附帶上訴人後開第三項之訴部分，及該部分假執
行之聲請，暨訴訟費用之裁判均廢棄。
附帶被上訴人應給付附帶上訴人新臺幣參萬元，及自民國一一一
年九月二十八日起至清償日止，按年利率百分之五計算之利息。
其餘附帶上訴駁回。
第一（除確定部分外）、二審訴訟費用，關於上訴部分，由上訴
人負擔；關於附帶上訴部分，由附帶被上訴人負擔十分之三，餘
由附帶上訴人負擔。
    事實及理由
一、被上訴人主張：上訴人為牧師，以網路平台從事佈道工作，
    於民國110年3月24日在其臉書張貼原法院109年度易字第274
    號刑事判決（下稱系爭判決，被上訴人為該案之告訴人）第
    1頁，並斷章取義攻擊被上訴人，且於同日、同月27日、同
    年5月28日在其臉書直播影片中，公開指稱被上訴人是劈腿
    男、渣男，專門欺壓弱勢、覬覦現任女友的錢而對前女友劈
    腿、始亂終棄等語，並將影片上傳至youtube，侵害其名譽
    權，致其精神受有極大痛苦，爰依侵權行為之法律關係，請
    求上訴人賠償新臺幣（下同）13萬元本息（未繫屬本院部分
    ，不予贅述）。
二、上訴人抗辯：其未指名道姓稱被上訴人是渣男，且被上訴人
    曾自稱為黑道、渣男、劈腿男，並引以為傲，是上訴人並未
    貶損其名譽，且無情節重大。上訴人所述均屬事實，被上訴
    人為了錢與太太結婚，曾要求500萬元，且劈腿，與其他女
    性過從甚密，並讓其太太與前夫所生子女摸其下體，證明被
    上訴人欺負弱小。被上訴人為已婚之公眾人物，有無與女性
    過從甚密而影響善良風俗，係得受公評之事等語。
三、原審為被上訴人一部勝訴、一部敗訴之判決，即判命上訴人
    應給付被上訴人3萬元，及自111年5月17日起至清償日止，
    按年利率5%計算之利息，並依職權為假執行及附條件免為假
    執行之宣告；另駁回被上訴人其餘之訴。上訴人就其敗訴部
    分提起上訴，上訴聲明為：㈠原判決命上訴人給付部分及訴
    訟費用之裁判均廢棄。㈡上開廢棄部分，被上訴人在第一審
    之訴駁回。被上訴人答辯聲明：上訴駁回。另就其敗訴部分
    ，提起一部附帶上訴，附帶上訴聲明為：㈠原判決關於駁回
    附帶上訴人後開第2項之訴部分廢棄。㈡上開廢棄部分，附帶
    被上訴人應給付附帶上訴人10萬元，及自附帶上訴狀繕本送
    達翌日起至清償日止，按年利率5%計算之利息。上訴人對附
    帶上訴之答辯聲明：附帶上訴駁回。
四、兩造不爭執之事實：
  ㈠上訴人為牧師，於110年3月24日，在其公開之臉書張貼系爭
    判決第1頁（遮隱被上訴人姓名為謝O治），並貼文「這位弱
    勢的女生，交了男朋友謝O治，打電話給新歡劉小姐說她被
    始亂終棄，謝O治是覬覦她的錢，就被拋棄她的前男友謝O治
    告。我為何知道這位被告的劉小姐是弱勢？因為他是用法扶
    律師。＃一個專門欺壓弱勢的人。＃拋棄別人還告人結果被認
    證」。並於同日直播影片中指稱略以「我有貼在臉書上…謝
    先生他交了一個女朋友，交女朋友之後呢劈腿…這個謝先生
    對她始亂終棄…這個劈腿男就告這個前女友…這個弱勢女性被
    分手還要被告」（原審卷第23-24、26-30頁，本院卷第107-
    109頁）。
  ㈡上訴人於同年月27日直播影片中指稱略以「某謝先生那個劈
    腿男…劈腿了之後還去告前女友…他前女友跟現任女友講，說
    這個謝先生始亂終棄…就說你不要告人，人家都不知道你是
    劈腿男，你一告人家反而知道你是劈腿男…在法院的公開紀
    錄上，你就是一個會告前女友的劈腿男」(原審卷第31-33頁
    、本院卷第165-167頁）。
  ㈢上訴人於同年5月28日直播影片中指稱略以「我沒有封鎖甲○○
    啦，如果他們講的是真的，他就來了嘛，你來講我嘛，我告
    你嘛…反正就是一大堆無腦的，吼，小孬孬不敢用真名（原
    審卷第35頁、本院卷第251頁）。上訴人並將同年3月24日、
    27日、5月28日直播影片上傳youtube（原審卷第34-35頁、
    本院卷第74、459頁）。
五、被上訴人主張上訴人有侵害其名譽權之行為，被上訴人應負
    損害賠償責任等情，為上訴人所否認，並以前開情詞置辯，
    經查：
  ㈠按因故意或過失，不法侵害他人之權利者，負損害賠償責任
    ，民法第184條第1項前段定有明文。是以行為人因故意或過
    失，不法侵害他人之名譽權，自應依前揭規定負損害賠償責
    任。次按「名譽」係指人之品德、名聲、信譽或其他人格的
    價值，受到來自社會客觀的評價，是名譽有無受到侵害，應
    以社會上對其之評價是否有受到貶損為斷（最高法院109年
    度台上字2870號判決參照）。
　㈡上訴人於110年3月24日臉書貼文、同日直播影片、同月27日
    直播影片發表之言論已侵害被上訴人之名譽：
　1.上訴人於110年3月24日，於臉書貼文暨系爭判決，雖均遮隱
    被上訴人姓名為「謝O治」，然社會大眾依判決所示之法院
    及案號，即可循司法院裁判書查詢系統查得被上訴人之全名
    ，是上訴人辯稱其未指名道姓乙節，並不足採。又系爭判決
    第1頁理由欄之公訴意旨僅記載：曾O與告訴人前為男女朋友
    ，劉O與告訴人現為男女朋友。3 人因感情問題發生爭執，
    曾O竟意圖散布於眾，基於誹謗之犯意，撥打電話予劉O告知
    其與告訴人前為男女朋友，告訴人因覬覦劉O的錢，所以對
    曾O始亂終棄，請劉O小心等情（原審卷第23-24頁）。上訴
    人即擷取部分起訴內容，並自行添加起訴意旨所未論及被上
    訴人同時與二人交往情節，先於該日臉書貼文敘述弱勢的女
    生與被上訴人交往後被提告…指稱「一個專門欺壓弱勢的人
    ，拋棄別人還告人」；復於同日、同月27日之直播影片再次
    敘述上開事件，並多次指稱被上訴人為「劈腿男」等情，上
    開言論（下稱系爭言論）顯係對被上訴人之兩性交往模式為
    負面評價，客觀上足使一般人對於被上訴人之品德評價貶損
    ，應認被上訴人之名譽確實因系爭言論而受有損害。
　2.被上訴人固主張上訴人於直播影片中稱其為「渣男」云云，
    惟依被上訴人所提110年3月24日直播影片譯文為「弟兄姊妹
    你們真的不要太相信那個網路上那些，就算是真實見面都很
    多渣男」（原審卷27、29頁），並未指涉特定對象，難認與
    被上訴人有何關聯而影響其評價；被上訴人另指稱同年5月2
    8日直播影片侵害其名譽權云云，然上訴人於該影片所稱「
    我沒有封鎖甲○○啦，如果他們講的是真的，他就來了嘛…反
    正就是一大堆無腦的」（原審卷第35頁），未見有何貶低被
    上訴人評價之言論。是被上訴人指稱此部分言論侵害其名譽
    ，亦不足取。
　3.至上訴人主張被上訴人自稱為黑道、渣男、劈腿男，可見上
    訴人未侵害其名譽云云，並提出聊天室貼文為證（本院卷第
    19頁），然系爭言論既足使被上訴人之社會評價降低，即已
    構成名譽權之侵害，不因被上訴人曾於與他人私下聊天時自
    嘲為渣男而異其認定，是上訴人此部分之抗辯，自無足取。
　㈢上訴人發表系爭言論之行為具違法性：
　1.按侵權行為之成立，須侵害他人權利之行為具不法性，依通
    說所採之結果不法說，凡侵害他人權利者，可即先認定其不
    法，惟加害人得證明有違法阻卻事由而不負侵權責任。又民
    事侵權行為事件，民法雖未設阻卻違法事由，惟基於法秩序
    之統一性，仍應類推適用刑法第310條第3項及第311條之規
    定，並參照司法院釋字第509號，擴大該條之適用範圍。在
    被害人舉證行為人「有侵害名譽之行為」後，即推定該侵害
    名譽之行為「有違法性」，而應由行為人證明「有阻卻違法
    事由」之存在（最高法院102年度台上字第644號判決參照）
    。而涉及侵害他人名譽之言論，可包括事實陳述與意見表達
    ，前者具有可證明性，後者則係行為人表示自己之見解或立
    場，無所謂真實與否。行為人之言論雖損及他人名譽，惟其
    言論屬陳述事實，且與公共利益有關時，如能證明其為真實
    ，或依其所提證據資料，有相當理由確信其為真實者（司法
    院大法官會議釋字第509號解釋參照）；或其言論屬意見表
    達，如係善意發表，對於可受公評之事，而為適當之評論者
    ，均不具違法性，自不應令其負侵權行為損害賠償責任（最
    高法院109年度台上字第427號、96年度台上字第928號判決
    參照）。
　2.系爭言論侵害被上訴人之名譽權，業如前述，則可認定上訴
    人之侵害行為已具不法性。又被上訴人非公眾人物，上訴人
    以系爭判決部分公訴意旨為基礎，於系爭言論夾敘夾論，陳
    述被上訴人與劉O交往、拋棄曾O又告曾O，為劈腿男、專門
    欺壓弱勢等內容，涉及事實陳述者，僅關涉被上訴人之兩性
    交往狀態與處理模式，屬私德而與社會大眾之公共利益毫無
    關連，無論其所述是否真實，均不能阻卻其侵害被上訴人名
    譽之違法性；而被上訴人交往行為、態度及如何對待分手女
    性，亦非公眾事務，顯非可受公評之事，系爭言論涉及意見
    陳述者，亦係批判被上訴人之人品、道德，而非對於可受公
    評之事為善意之評論。是上訴人發表系爭言論亦顯不具阻卻
    違法之事由。
  3.上訴人固抗辯被上訴人係「靠北教會2.0」、「靠腰教會」
    、「靠卑叫會」之版主，是已婚之公眾人物，與女性交往有
    無過從甚密而影響善良風俗，自得受公評云云，並提出被上
    訴人於聊天室之對話內容為證（本院卷第441頁），惟版主
    僅係網站某特定討論區之管理者，非公眾週知之人物，其感
    情交往屬私人領域而無須受大眾檢視及評論，是上訴人上開
    抗辯，顯屬無稽。又系爭言論均涉私德而與公共利益無關，
    前已論述，是上訴人縱使證明為真實，亦不得阻卻其侵害行
    為之違法性。然上訴人卻另舉被上訴人為了錢與太太結婚，
    且劈腿，讓其太太與前夫所生子女摸其下體之事，欲證明被
    上訴人劈腿、欺負弱小等情為真實云云，亦顯有誤會。
  ㈣上訴人故意侵害被上訴人之名譽權：上訴人於臉書張貼系爭
    判決第1頁，顯已知悉判決全文內容，卻僅擷取部分，並自
    行加入起訴意旨所無之內容，先後於臉書貼文、2度以直播
    影片發表系爭言論，並上傳youtube，藉批判被上訴人之言
    論達貶損被上訴人社會評價之目的甚明，足認其發表系爭言
    論具侵害名譽權之故意。
　㈤綜上所述，上訴人之系爭言論係故意侵害被上訴人之名譽，
    且無阻卻違法事由，自應依首開規定對被上訴人所受損害負
    賠償責任。　
六、按不法侵害他人之身體、健康、名譽、自由、信用、隱私、
    貞操，或不法侵害其他人格法益而情節重大者，被害人雖非
    財產上之損害，亦得請求賠償相當之金額，此為民法第195
    條第1項前段所明定。次按侵害名譽權之非財產上損害賠償
    ，除損害填補外，並具有慰撫之作用，及預防之機能。法院
    定慰撫金之數額，應斟酌行為人係故意或過失，其加害情節
    ，被害人所受名譽損害之痛苦程度，及兩造之身分地位、教
    育程度、經濟狀況等一切情狀定之(最高法院110年度台上字
    第2078號判決參照）。系爭言論已貶損被上訴人之社會評價
    ，被上訴人受一般人為負面評價，自堪信其精神上受有痛苦
    ，是其請求上訴人賠償慰撫金，即屬有據。又侵害名譽權之
    損害賠償，並不以情節重大為要件，此觀上開規定即明，上
    訴人辯稱本件無情節重大云云，即有誤會。本院審酌兩造均
    稱不認識彼此，上訴人藉牧師身分，其臉書、直播影片均固
    定有教友收看，竟擅自摘取部分判決事實並增生判決所無之
    情節，據以批判被上訴人之感情交往及私德，並自承貼文、
    影片迄至111年10月本院行準備程序時仍留存於網路（本院
    卷第458頁），且以被上訴人起訴時所提出臉書頁面，110年
    3月24日、27日之影片各有603、957次瀏覽（原審卷第26、3
    0頁，未計入youtube觀覽人數），可見上開影片流傳之時間
    至少逾1年半，觀看人數亦具相當規模，堪認上訴人加害情
    節嚴重，被上訴人痛苦程度非低。審酌上訴人為牧師，110
    年度名下財產總額約新臺幣（下同）207萬元，收入約92萬
    餘元；被上訴人無業，110年度名下財產總額約56萬餘元，
    無收入等情，為兩造所不爭執，且有本院依職權調取之稅務
    電子閘門資料查詢表在卷可憑（本院個資卷），認被上訴人
    得請求之慰撫金以6萬元為相當。
七、綜上所述，被上訴人依侵權行為之法律關係，請求上訴人給
    付被上訴人6萬元，及其中3萬元自起訴狀繕本送達翌日起，
    另3萬元自附帶上訴狀繕本送達翌日即111年9月28日起（本
    院卷第474頁）至清償日止，按年利率5％計算之利息，為有
    理由，應予准許；逾此部分之請求，為無理由，不應准許。
    原審就上開應准許部分，判命上訴人應給付被上訴人3萬元
    本息，並諭知假執行及附條件免為假執行之宣告，核無不當
    ，上訴人上訴意旨指摘原判決此部分不當，求予廢棄改判，
    為無理由，應駁回其上訴。又被上訴人提起附帶上訴，請求
    上訴人應再給付被上訴人10萬元本息，於3萬元本息範圍內
    為有理由，應予准許，自應由本院將原判決此部分廢棄改判
    如主文第3項所示，至逾此部分所為請求即7萬元本息部分，
    則無理由，不應准許，此部分之附帶上訴應予駁回。
八、本件事證已臻明確，兩造其餘之攻擊或防禦方法及所用之證
    據，經本院斟酌後，認為均不足以影響本判決之結果，爰不
    逐一論列，附此敘明。
九、據上論結，本件上訴為無理由，附帶上訴為一部有理由、一
    部無理由，爰判決如主文。
中　　華　　民　　國　　111 　年　　11　　月　　30　　日
                  民事第十二庭  
                        審判長法  官  陳婷玉
                              法  官  林晏如
　　　　　　　　　　　　　　　法  官  曾明玉
正本係照原本作成。
不得上訴。
中　　華　　民　　國　 111  　年　　11  　 月　 30　　日

                              書記官  陳盈璇